臺灣高等法院民事裁定　　　　　　　　　 96年度抗字第642號
抗　告　人　甲○○
上列抗告人因與相對人鎮豪國際有限公司、合益資產管理顧問股
份有限公司等間強制執行及調查財產事件，對於中華民國96年4
月16日臺灣臺北地方法院96年度執字第744號所為裁定提起抗告
，本院裁定如下：
    主  文
抗告駁回。
抗告訴訟費用由抗告人負擔。
    理  由
一、抗告人於原法院聲請意旨略以：(一)債務人戴忠義於本件執行
    名義之本案訴訟繫屬後，於民國（下同）94年12月13日投資
    相對人鎮豪國際有限公司（下稱鎮豪公司）新台幣（下同）
    100萬元，又於95年8月17日投資相對人合益資產管理顧問股
    份有限公司（下稱合益公司）300萬元，則相對人2人均為最
    高法院61年台再字第186號、71年台抗字第8號等判例所稱因
    法律行為而受讓訴訟標的之特定繼受人，符合強執行法第4
    條之2第1項第1款規定，即執行名義為確定終局判決者，除
    當事人外，對於訴訟繫屬後為當事人之繼受人及為當事人或
    其繼受人占有請求之標的物者，亦有效力，爰依法請求將相
    對人2人變更為債務人，而非第三人。(二)基於上開變更，依
    強制執行法第19條第2項規定，請求原法院函請財政部國稅
    局、台北市稅捐稽徵處提供相對人鎮豪公司、合益公司之財
    產、所得、財產損益、全部營業稅及營業稽查狀況等資料，
    以供財產調查之用等語。
二、原法院則以：(一)對於第三人得逕為強制執行者，以第三人收
    受法院之收取命令及支付轉給命令後，未依強制執行法第
    119條第1項規定聲明異議，亦未交付金錢於債權人或將金錢
    交付執行法院時，債權人始得聲請對第三人為強制執行，此
    觀強制執行法第119條第1項、第2項規定自明。查本件第三
    人即相對人2人於收受原法院之債務人戴忠義對相對人2人投
    資資本額返還請求權之扣押命令時，即分別於93年3月30日
    具狀聲明異議，有該異議狀2件附於原法院卷可稽，並經原
    法院於96年4月11日轉知抗告人應依同法第120條之規定，於
    收受通知後10內向管轄法院提起訴訟，以確定債務人對於相
    對人2人之投資資本額返還請求權存在，惟抗告人卻捨此不
    為，且無上開得逕對第三人強制執行之要件，故此部分請求
    為無理由。(二)抗告人雖聲請調查相對人2人之財產狀況，惟
    查，強制執行法第19條第2項規定：「執行法院得向稅捐及
    其他有關機關、團體或知悉債務人財產之人調查債務人財產
    狀況，受調查者不得拒絕。但受調查者為個人時，如有正當
    理由，不在此限。」，可知，執行法院得調查財產之對象為
    債務人，第三人不與焉，是此部份之請求亦無理由。從而，
    抗告人之聲請均無理由，而駁回抗告人之聲請等語。
三、抗告意旨略以：(一)依強制執行法第120條第2項、第3項之規
    定，債權人對於第三人之聲明異議，未於10日內向管轄法院
    提起異議之訴者，僅生「執行法院得依第三人之聲請，撤銷
    所發執行命令」之效力，如第三人未聲請撤銷，依民事訴訟
    之當事人主義，法院不得撤銷，執行命令之效力依然存在，
    而執行名義之強制執行效力亦不受影響，原裁定理由三謂伊
    「無上開得逕行對第三人強制執行之要件」，於法無據，顯
    有剝奪伊受憲法保障之「對第三人強制執行」訴訟權、財產
    權之實。(二)依強執行法第4條之2第1項規定：「執行名義為
    確定終局判決者，除當事人外，對於左列之人亦有效力」，
    係指除執行名義中的當事人即債務人，當然有執行效力外，
    此強制執行之效力擴及左列之人，而該同條項第1款規定之
    訴訟繫屬後為當事人之繼受人及為當事人或其繼受人占有請
    求之標的物者，據最高法院61年台再字第186號判例之意旨
    ，包括因法律行為而受讓訴訟標的之特定繼受人在內，類同
    於民法第272條之連帶債務人，伊自得依民法第273條之規定
    ，對債務人及執行效力所及之第三債務人之一人或其全體，
    同時或先後請求全部或一部之給付，並得作為聲請強制執行
    之依據，原裁定理由四以「第三人不與」，駁回伊據強制執
    行法第11條、第19條第2項之聲請，顯有消極不適用強制執
    行法第4條之2規定之情事，為此請求廢棄原裁定等語。
四、按強制執行法第119條第1項規定第三人不承認債務人之債權
    或其他財產權之存在或於數額有所爭議時，應於接受法院命
    令後10日內，提出書狀，向執行法院聲明異議，此所謂『命
    令』，應包括扣押命令及收取或移轉命令在內，亦即第三人
    對於法院先發之扣押命令，雖於上述法定期間內未提出異議
    ，然不能以其未聲明異議而解為當然承認債務人之債權存在
    。其對於法院嗣後所發收取或移轉命令，仍得於法定期間內
    聲明異議，一經異議，債權人苟認其聲明不實，應依同法第
    120條之規定辦理，執行法院不得依債權人之聲請逕向該第
    三人為強制執行（最高法院80年度台抗字第125號裁判意旨
    參照），是必以第三人於收受法院之收取命令及支付轉給命
    令後，未依強制執行法第119條第1項規定聲明異議，亦未交
    付金錢於債權人或將金錢交付執行法院時，債權人始得聲請
    對第三人為強制執行。又強制執行法第119條第1項之「法院
    命令」，包括執行法院依第115條第1項、第2項、第116 條
    第1項、及第117條規定對第三人所發之命令在內，此項命令
    應附記第119條第1項及第2項之意旨；如第三人對之聲明異
    議，而債權人認該第三人之聲明為不實時，得依同法第120
    條規定提起訴訟，非得有確定勝訴之判決，不得逕向第三人
    為強制執行。辦理強制執行事件應行注意事項第64項第1款
    定有明文。
五、查原法院於96年3月23日對相對人2人核發扣押命令，相對人
    2人於96年3月28日收受後，各別於93年3月30日具狀聲明異
    議，並經原法院於96年4月11日轉知抗告人應依強制執行法
    第120條之規定，於收受通知後10內向管轄法院提起訴訟，
    以確定債務人對於相對人2人之投資資本額返還請求權存在
    ，然抗告人卻未依規定於10內對相對人之聲明異議提起訴訟
    等情，有原法院卷可參，是相對人2人既均對原法院核發之
    扣押命令聲明異議，抗告人復未依強制執行法第120條對相
    對人提起訴訟而獲確定勝訴判決，執行法院自不得逕向第三
    人之相對人為強制執行。至強制執行法第120條第2項、第3
    項規定，債權人對於第三人之聲明異議，未於10日內向管轄
    法院提起異議之訴者，僅生「執行法院得依第三人之聲請，
    撤銷所發執行命令」之效力，亦即如第三人未聲請撤銷，該
    執行命令仍存在，並僅發生禁止債務人向第三人收取或為其
    他處分，以及禁止第三人向債務人清償之效力，核與向第三
    人之其他積極財產逕為強制執行要屬不同，抗告意旨指稱原
    裁定剝奪抗告人對第三人強制執行之權利，容有誤會。
六、次按民事訴訟法第401條第1項所謂繼受人，依最高法院33年
    上字第1567號判例意旨，包括因法律行為而受讓訴訟標的之
    特定繼承人在內。而所謂訴訟標的，係指為確定私權所主張
    或不認之法律關係，欲法院對之加以裁判者而言。至法律關
    係，乃法律所定為權利主體之人，對於人或物所生之權利義
    務關係。惟所謂對人之關係與所謂對物之關係，則異其性質
    。前者係指依實體法規定為權利主體之人，得請求特定人為
    特定行為之權利義務關係，此種權利義務關係僅存在於特定
    之債權人與債務人之間，倘以此項對人之關係為訴訟標的，
    必繼受該法律關係中之權利或義務人始足當之，同法第254
    條第1項亦指此項特定繼受人而言。後者則指依實體法規定
    為權利主體之人，基於物權，對於某物得行使之權利關係而
    言，此種權利關係，具有對世效力與直接支配物之效力，如
    離標的物，其權利失所依據，倘以此項對物之關係為訴訟標
    的時，其所謂繼受人凡受讓標的物之人，均包括在內。本件
    訴訟既本於買賣契約請求辦理所有權移轉登記，自係以對人
    之債權關係為其訴訟標的，而訴外人某僅為受讓權利標的物
    之人，並未繼受該債權關係中之權利或義務，原確定判決之
    效力，自不及於訴外人某（最高法院61年台再自第186號判
    例要旨參照）。又強制執行法第4條之1第1項第1款所稱之繼
    受人，亦必以本案訴訟繫屬後受讓該執行名義訴訟標的法律
    關係之人，始得為該執行名義之執行債務人。
七、查抗告人所持本件執行名義之確定終局判決之請求係侵權行
    為損害賠償請求權，有本院95年度訴字第33號民事判決附於
    原法院卷可憑（即聲證一），即係以債權之法律關係為訴訟
    標的，該訴訟標的僅存在於抗告人與執行債務人戴忠義之間
    ，至債務人戴忠義於本件執行名義之本案訴訟繫屬後，先後
    投資相對人鎮豪公司100萬元、投資相對人合益公司300萬元
    ，僅債務人戴忠義對相對人2人分別取得投資資本額返還請
    求權，相對人2人並非繼受抗告人與債務人戴忠義間本件執
    行名義所示之侵權行為損害賠償請求權之債務，相對人2人
    自非強制執行法第4條第1項第1款之執行債務人，原法院實
    無從憑抗告人之聲請，依強制執行法第19條第2項之規定向
    稅捐等機關調查相對人2人之財產狀況。抗告人主張相對人2
    人為本件執行名義訴訟標的之特定繼受人，為本件執行名義
    效力所及之第三人，要屬無據。
八、綜上所述，抗告人主張相對人2人為本件執行名義效力所及
    之人，為不可採。從而，抗告人主張相對人2人為本件執行
    名義之執行債務人，聲請查相對人2人財產資料以供執行，
    為無理由，不應准許。原法院駁回抗告人之聲請，核無違誤
    。抗告意旨指摘原裁定不當，求予廢棄，為無理由，應予駁
    回。
據上論結，本件抗告為無理由，裁定如主文。
中　　華　　民　　國　　96　　年　　5 　 月　　23　　日
                    民事第十三庭
                        審判長法　官 黃嘉烈
　　　　　　　      　　　　　法　官 高鳳仙
　　  　　　　      　　　　　法　官 李媛媛
正本係照原本作成。
本裁定除以適用法規顯有錯誤為理由，並經本院許可外，不得再
抗告。如提起再抗告，應於收受後10日內委任律師為訴訟代理人
向本院提出再抗告狀。並繳納再抗告費新台幣１千元。
中　　華　　民　　國　　96　　年　　5 　 月　　23　　日
　　　　　　　　　　　　　　　書記官 秦仲芳
